【裁判字號】    92,台上,7254
【裁判日期】    921225
【裁判案由】    業務過失致人於死
【裁判全文】
最高法院刑事判決                              九十二年度台上字第七二五四號
    上   訴   人  台灣高等法院檢察署檢察官
    上訴人即被告  甲○○
    選 任辯護 人  吳國鈞律師
右上訴人等因被告業務過失致人於死案件，不服台灣高等法院中華民國九十年五月八
日第二審判決（八十九年度交上訴字第二○四號，起訴案號：台灣宜蘭地方法院檢察
署八十九年度偵字第一六五四號），提起上訴，本院判決如左：
    主  文
上訴駁回。
    理  由
按刑事訴訟法第三百七十七條規定，上訴於第三審法院，非以判決違背法令為理由，
不得為之。是提起第三審上訴，應以原判決違背法令為理由，係屬法定要件。如果上
訴理由狀並未依據卷內訴訟資料，具體指摘原判決不適用何種法則或如何適用不當，
或所指摘原判決違法情事，顯與法律規定得為第三審上訴理由之違法情形，不相適合
時，均應認其上訴為違背法律上之程式，予以駁回。一本件上訴人檢察官上訴意旨略
稱：(一)、原判決既認為被告甲○○有「酒後駕車」、「超速行駛」及「未遵循左轉指
向線之指示方向行駛」等重大過失情形；但於量刑時卻說明，其「過失情形尚非重大
」，有理由矛盾之違誤。(二)、刑事責任並無過失相抵之適用，原判決參酌「被害人因
酒醉及違規騎車對本件車禍應負責之程度」，量處被告有期徒刑六月，但「被害人過
失程度」並非刑法第五十七條所列於科刑時應審酌之事項，有適用法則不當之違誤。
(三)、被告既否認犯行又將責任推給死者，且未與被害人家屬和解，實難謂「犯罪後態
度良好」，原判決認為被告「犯罪後態度尚稱良好」，有理由矛盾之違誤。(四)、第一
審檢察官係以地方法院「量刑過輕且俾使被告得以脫免刑責（指諭知緩刑）」為由提
起第二審上訴。原判決既認檢察官之上訴為有理由，卻仍量處與第一審相同之刑，有
理由矛盾之違法。(五)、被告既否認犯罪，則顯無接受審判之意，即與自首之要件不合
。原判決以被告向到場處理之警員坦承肇事，即認為成立自首，有適用法則不當之違
誤。二上訴人即被告（下稱被告）甲○○上訴意旨略稱：(一)、機車騎士侯清埤倘能依
道路交通安全規則第一百零二條第五款規定，在距交岔路口三十公尺前換入內側車道
或左轉車道，即不致造成此次車禍。原審疏未注意及此，有判決不載理由之違誤。(二)
、由於侯清埤未依前揭規定，在距交岔路口三十公尺前換入內側車道或左轉車道，而
是在路口突然從右側車道左轉。依此情形，縱使被告未喝酒，車速也未超過四十公里
，亦無法避免侯清埤突然左轉之碰撞。(三)、依據現場圖及照片顯示，侯清埤並未依規
定戴上安全帽，而本件肇事侯清埤係因「頭部外傷併顱內出血死亡」，此乃侯清埤未
遵守規定之結果，其責任在侯清埤。(四)、本件肇事侯清埤與被告雙方均未遵守道路交
通管理處罰條例規定，但侯清埤除違反道路交通管理處罰條例第一百零二條第五款、
第三十五條第一項第一款外，又違反道路交通安全規則第八十八條第五款之規定。至
於被告雖亦酒後駕車，但並未酒醉超速。從而造成侯清埤死亡之原因，乃其酒醉駕車
及未戴安全帽之故。原審撤銷第一審判決，改判較重之刑且不予緩刑，有理由矛盾之
違誤。(五)、被告係自首，於肇事後除已給付新台幣（下同）五萬元慰問金外，並從汽
車強制責任險理賠一百二十萬元給被害人家屬。而侯清埤死亡後，僅有其兄弟姊三人
有繼承權，上開金額已超過喪葬費及精神慰藉金。原審以未和解，改判較重之刑，亦
有違誤，請諭知緩刑云云。
惟查：(一)、原判決撤銷第一審判決，改判仍論處被告從事業務之人，因業務上之過失
致人於死罪刑。係依憑被告之供述；證人林望、黃翎瑞之證述；檢察官督同法醫師之
相驗。並有道路交通事故調查報告表、現場照片、勘驗筆錄、驗斷書、相驗屍體證明
書等在卷可稽，以為論據。並敘明：(1)被告受僱於益慧實業有限公司（下稱益慧公司
，設台北市○○街○段一○五號六樓之二）擔任職員兼司機，平日負責載送機器等物
至各處，為從事駕駛業務之人。民國八十九年五月二十七日凌晨，於酒後駕駛ＢＯ｜
二七八號自用大貨車，為益慧公司載送貨物，沿宜蘭縣蘇澳鎮省道台九線公路由羅東
往蘇澳方向行駛，同日凌晨四時十分許，行近台九線公路一百零一公里又九百五十公
尺處號誌管制三岔路口（即宜蘭縣蘇澳鎮○○路、蘇港路及文聖路三岔路口）時，本
應注意該路段之時速不得超過四十公里，又在劃有指向線之路段，車輛須循序前進，
並於進入交岔路口後，遵照所指方向行駛，依當時情形，天氣晴朗，有晨光及照明，
路面乾燥無缺陷、無障礙，視距良好，並無不能注意情事，竟疏未注意，貿然於酒後
（吐氣所含酒精濃度超過每公升○‧二五毫克，惟尚未達心神喪失或精神耗弱程度）
，以時速四十至五十公里之速度，行駛於聖湖路之左側快車道（即左轉道），至該三
岔路口時，未遵循左轉指向線之指示方向行駛，而貿然直行。此時在同方向之外側車
道，適有侯清埤於酒後（血液中酒精濃度236MG/DL，換算呼氣酒精濃度為1.18MG/L）
騎乘ＧＷＢ｜四四七號機車，亦未遵循直行指向線之指示方向直行，而於該三岔路口
左轉，欲往文聖路時，與被告所駕駛之大貨車發生擦撞，造成頭部外傷併顱內出血，
經送醫後，延至同日凌晨五時四十七分許死亡。被告於車禍後，犯罪未被發覺前，向
到場處理之警員承認肇事，自首而接受裁判。(2)汽車駕駛人飲用酒類後其吐氣所含酒
精濃度超過每公升○‧二五毫克者，不得駕車。駕駛人駕駛汽車，應遵守道路交通標
誌、標線、號誌之指示。又指向線係設於交叉路口方向專用車道上……車輛須循序前
進，並於進入交岔路口後，遵照所指方向行駛。道路交通安全規則第一百十四條第二
款、第九十條，道路交通標誌標線號誌設置規則第一百八十八條分別定有明文。被告
於肇事後約二小時，經測試結果，其吐氣酒精濃度為○‧二五毫克，有酒精測試單在
卷可資證明，參酌酒精在體內之代謝率計算，足證肇事時之酒精濃度應已超過每公升
○‧二五毫克之法定標準，被告辯稱僅飲用「維士比」提神，不足採信。又肇事路段
之行車速限為每小時四十公里，已據到場處理之警員黃翎瑞結證明確，並有道路交通
事故調查報告表在卷可稽。被告已承認當時係以時速四十至五十公里之速度行進，其
助手即當時同在車內之證人林望亦為相同之證述，足見被告於肇事時係超速行駛。再
肇事路段，於近三岔路口之車道上劃有指向線，內側車道為左轉專用道；外側車道為
直行專用道，有現場照片可查。被告承認當時係欲直行，但行駛於內側即左轉專用道
上；道路交通事故調查報告表亦顯示，肇事時撞擊之地點係在聖湖路之內側車道。再
參酌車損情形，被告大貨車之右側車門有三道刮痕、右前輪車胎表面及車身下方護欄
留有擦痕，足見被告為直行車，卻酒後超速行駛於左轉專用車道上，致與在其右側駕
駛機車欲左轉之侯清埤發生擦撞，並於肇事時方向盤往左打，故肇事後被告之車輛停
止於三岔路口之對向車道上。(3)侯清埤確因此次肇事，致頭部外傷併顱內出血死亡，
業經檢察官督同法醫師相驗明確，有相驗屍體證明書、驗斷書、勘驗筆錄及照片等可
資證明。(4)依交通事故調查報告表記載，肇事時天氣晴朗，有晨光及照明，路面乾燥
無缺陷、無障礙，視距良好，並無不能注意情事；況肇事前，助手林望已提醒被告，
右側車道有一機車很危險，已據林望證述在卷。依其情形被告應注意，能注意，竟疏
未注意，致發生本件車禍，即難辭過失之責。且其過失行為與被害人死亡之結果，有
相當因果關係。又本件肇事經送請台灣省基宜區車輛行車事故鑑定委員會鑑定結果，
亦認：「侯清埤酒後駕駛重機車行經行車管制號誌岔路口，假外側直行車道左轉，未
注意左後內側車道來車狀況，致與余車撞及；與甲○○酒後駕駛自大貨車行經行車管
制號誌岔路口，假內側左轉車道直行復超速行駛，致與侯車撞及；兩者同為肇事原因
」，有該會八十九年九月二十七日基宜鑑字第八九○四七一號函所檢附之鑑定意見書
在卷可憑。至於侯清埤雖亦酒後在劃有直行指向線車道上駕駛機車，未遵循指示方向
行駛，對於本件肇事亦同有過失，然此僅為民事上減輕賠償責任之依據，不能據此阻
卻被告之過失責任。(5)被告係益慧公司所僱用之職員兼大貨車司機，平日負責為公司
載送機器等物至各處，駕駛大貨車為其繼續反覆執行之事務，自係從事業務之人。又
被告酒醉駕車，因而致人死亡，依法應負刑事責任，爰依道路交通管理處罰條例第八
十六條第一項加重其刑。惟被告於肇事後，犯罪未被發覺前，向到場處理之警員承認
肇事而自首接受裁判，已據警員黃翎瑞證述在卷，並依刑法第六十二條前段規定減輕
其刑。因認被告為從事業務之人，而有業務上過失致人於死之行為，為其所憑之證據
及認定之理由。而以被告嗣後否認有過失責任，辯稱被害人亦酒後駕駛機車，且未遵
守交通規則，過失責任應歸責於被害人云云，乃飾卸之詞，不可採信等情綦詳。(二)、
刑法第六十二條所謂自首，祇以犯人在其犯罪未發覺前，自行向該管公務員申告其犯
罪事實，而接受裁判為已足，至於嗣後對於阻卻責任之事由有所辯解，乃辯護權之行
使，不能據此即認其先前之自首失其效力。本件被告對於其駕車肇事之經過及有違反
交通法規之事實，始終承認；嗣雖辯稱機車騎士亦酒醉駕車，且違反交通法規，肇事
責任應歸責於對方，此乃辯護權之行使。原審經審理結果，認為雙方均有過失，自不
能因被告曾對阻卻責任之事由有所辯解，即認其先前之自首失其效力。檢察官上訴意
旨，指稱前揭情形已不合自首之要件云云，諒有誤解。(三)、關於量刑之輕重，係屬事
實審法院得依職權裁量之事項，苟已斟酌刑法第五十七條各款所列情狀而未逾越法定
刑度，亦未濫用其權限，即不得任意指摘為違法，以為上訴第三審之理由（本院七十
二年臺上字第六六九六號、七十五年臺上字第七○三三號判例參照）。原判決審酌被
告酒後開車，危險不輕，肇事後僅給付五萬元慰問金，及從汽車強制責任險理賠一百
二十萬元給被害人家屬，但其過失情節尚非重大，並斟酌被害人亦酒醉駕車且違規行
駛，對於本件肇事亦有過失，及被告犯罪後態度尚稱良好等一切情狀，量處適當之刑
，已詳為說明。又刑法第五十七條係規定：科刑時應審酌一切情狀，尤應注意左列事
項（指該條所列十款情形），為科刑輕重之標準。已明示法院於科刑時「應審酌一切
情狀」，並非謂祇能審酌該法條所列之十款情形。檢察官及被告關於量刑之輕重，對
於原審裁量權之適法行使任意指摘，均非適法之理由。另請求宣告緩刑，亦與原判決
是否違背法令無涉。至於其餘之爭辯，或為枝節性之問題，或為單純事實之爭執，均
非適法之第三審上訴理由。檢察官及被告上訴意旨，徒憑己見，就原判決已說明事項
或屬原審採證認事職權之適法行使，任意指摘為違法，顯與法律規定得為第三審上訴
理由之違法情形，不相適合。其上訴違背法律上之程式，應予駁回。
據上論結，應依刑事訴訟法第三百九十五條前段，判決如主文。
中      華      民      國    九十二    年     十二     月    二十五    日
                              最高法院刑事第八庭
                                  審判長法官  陳  炳  煌
                                        法官  陳  世  雄
                                        法官  韓  金  秀
                                        法官  吳  信  銘
                                        法官  徐  文  亮
      右正本證明與原本無異
                                              書  記  官
中      華      民      國    九十二    年     十二     月    二十九    日
                                                                        Ｋ


司法院資訊處製作；財團法人民間司法改革基金會備份。
